臺灣高等法院臺中分院刑事判決　　　　95年度上訴字第2940號
上　訴　人
即　被　告　甲○○
　　　　　　　　　　（
選任辯護人　江燕鴻　律師
上列上訴人因殺人案件，不服臺灣臺中地方法院95年度重訴字第
2751號中華民國95年11月10日第一審判決（起訴案號：臺灣臺中
地方法院檢察署95年度偵字第11858、12433號），提起上訴，本
院判決如下：
    主  文
原判決撤銷。
甲○○殺人，處有期徒刑玖年。
    事  實
一、甲○○於民國95年5月14日下午6 時許，在臺中縣潭子鄉○
    ○路運動公園內土地公廟前，因運動時腳踢到魏國雄置放於
    地上之酒瓶，致魏國雄感到不悅，2人遂發生爭吵。詎甲○
    ○因之情緒激動、氣憤，竟萌殺人犯意，在該土地公廟附近
    之桌椅下，撿拾不詳之人棄置在該處之棒球棍1支，走向當
    時坐在土地公廟前籐椅上之魏國雄，並持該棒球棍毆擊魏國
    雄之腳部數下，使魏國雄自籐椅摔落而倒臥在地，甲○○仍
    不罷手，再接續以該棒球棍毆擊魏國雄之腿部多下及後腦勺
    至少2下，致魏國雄因之受有左顳部頭皮下出血18×8公分、
    左顳部顱骨不規則骨折2×2公分、左大腦硬腦膜下腔出血8
    ×4公分、左大腿外側瘀傷23×12公分及兩側小腿瘀腫併脛
    骨骨折等傷害，甲○○逞兇後，旋持該棒球棍離開現場，並
    將該棒球棍丟棄在臺中縣潭子鄉○○○街36巷靠近運動公園
    旁之芋頭園內。嗣因附近居民張廉明聞聲發覺上情而報警處
    理，經警到場將魏國雄送至臺中縣清泉醫院急救，惟魏國雄
    仍因病情加重，轉送至臺中市臺中榮民總醫院救治，至同年
    月24日因左大腦組織內出血及硬腦膜下腔出血併大葉性肺炎
    傷重而不治死亡。而甲○○因自知難逃法律制裁，旋於案發
    翌日即同年5月15日下午6 時許，該管公務員即檢警機關尚
    未知悉犯罪嫌疑人究為何人時，即主動至臺中縣警察局豐原
    分局潭子分駐所，向警方自首，表示願接受裁判，並帶同員
    警至上揭運動公園旁之芋頭園內起獲上開作案用之棒球棍1
    支，始查悉上情。
二、案經臺中縣警察局豐原分局報請臺灣臺中地方法院檢察署檢
    察官偵查起訴。
    理  由
一、按被告以外之人於審判外之陳述，雖不符刑事訴訟法第159
    條之1至第159條之4之規定，然經當事人於審判程序同意作
    為證據，法院審酌該言詞陳述作成時之情況，認為適當者，
    亦得為證據；當事人、代理人或辯護人於法院調查證據時，
    知有刑事訴訟法第159條第1項不得為證據之情形，而未於言
    詞辯論終結前聲明異議者，視為有前項之同意，刑事訴訟法
    第159條之5定有明文。查告訴人即被害人之配偶丙○○於警
    詢中、證人陳調和於警詢、偵查中及證人張廉明、葉孟鐘於
    偵查中所為之陳述，固均為審判外之陳述而屬傳聞證據，惟
    被告就前開審判外之陳述，於原審及本院審理中均不爭執其
    證據能力，亦未曾於言詞辯論終結前聲明異議，於本院審理
    時被告復陳述不需與上開證人對質詰問（見本院審判筆錄）
    ，本院審酌上開陳述作成時之情況，並無違法取證之瑕疵，
    認以之作為證據為適當，揆諸上開規定，上開證人於警詢、
    偵查中之陳述，均有證據能力，合先敘明。
二、訊據被告甲○○矢口否認有殺人之犯行，並辯稱：伊當日因
    飲酒後與被害人發生爭執，被害人不斷以言語辱罵伊，伊因
    酒醉始隨手撿拾該處地上之棒球棍1支毆打被害人，伊並無
    殺死被害人之犯意，伊撿到該球棒時已有裂痕，並非伊打被
    害人打到出現裂痕云云。經查：
  (一)被害人魏國雄於上開時、地，因故與被告發生爭吵，遭被告
    持扣案之棒球棍1支敲擊被害人之頭部至少2下及腿部數下，
    致被害人因之死亡等情，迭據被告於警詢、偵查、原審及本
    院審理中坦承不諱，核與證人即當時在場目擊之陳調和於警
    詢及偵查中、證人張廉明及葉孟鐘於偵查中分別證述之情節
    均相符，並經告訴人即被害人之配偶丙○○於警詢中陳述綦
    詳；又被害人魏國雄因頭部遭鈍器重擊，造成左大腦組織內
    出血及硬腦膜下腔出血併大葉性肺炎而死亡之事實，有臺灣
    臺中地方法院檢察署檢察官相驗屍體證明書、法醫驗斷書、
    、解剖筆錄、相驗屍體證明書及法務部法醫研究所95年9月
    5日法醫理字第0950003890號函附鑑定書在卷可稽，此外復
    有刑案現場測繪圖1紙、棒球棍照片4張在卷及被告行兇用之
    棒球棍1支扣案足資佐證，足見被害人魏國雄之死亡結果與
    被告上開行為間，確有相當因果關係。
  (二)被告於本案發生之前，曾在案發地點與多人喝酒之事實，固
    據證人陳調和於原審審理時證稱「我有於當日下午2點多到
    現場泡茶。我到現場時，被告已在現場。一開始是大家一起
    泡茶，後來有一位大姊拿了1罈藥酒來，大家就一起喝。我
    只知道被告喝好幾杯，不知道喝到何種程度。我當天是下午
    5點多離開，我離開時被告在公園土地公廟附近走」等語，
    惟依被告與被害人發生爭執後，於當日下午6時左右，撥打
    電話向警察局勤務指揮中心報案，其通話內容係向警察局報
    案，且與警察局勤務指揮中心之接聽人員對答如流，此有報
    案紀錄單、通話內容及通聯調閱查詢單等存卷足佐（見相字
    卷宗第47頁至第60頁），被告於原審審理中亦自承：因伊當
    日與被害人發生爭吵，曾於當日下午6時左右，撥打電話向
    警局勤務指揮中心報案，則被告於當日下午飲酒後，猶知如
    何撥打電話至警局佯裝報案，且與警局勤務指揮中心之接聽
    人員仍能正常對答，顯然被告當時並無因飲酒致意識不清之
    情事。被告所辯伊行為時係因酒醉而意識不清云云．應為飾
    卸之詞，不可採信。
  (三)扣案之棒球棍，握把的部分有裂痕41公分，整支球棒長82公
    分，為木質實心棒球棍，前端為圓柱形狀，質地堅硬，裂痕
    的部分有用透明膠帶黏貼，業經本院當庭勘驗無訛。又頭部
    為人體脆弱部位，任何外力之撞擊均可能導致死亡，以堅硬
    之木質球棒重擊人體頭部要害，足以奪人生命，此為一般常
    識，被告行為時已年43歲，為智識成熟之男子，對此自知之
    甚明，其明知此節，猶以質地堅硬之木質棒球棍攻擊坐在籐
    椅上之魏國雄，先持該棒球棍毆擊魏國雄之腳部數下，使魏
    國雄自籐椅摔落而倒臥在地後，被告仍不罷手，再接續以該
    棒球棍毆擊魏國雄之腿部多下及後腦勺，致魏國雄之左顳部
    頭皮下出血18×8公分、左顳部顱骨不規則骨折2×2公分、
    左大腦硬腦膜下腔出血8×4公分而死亡，且被告亦自承伊持
    扣案之棒球棍打被害人頭部2下，足認被告至少持該木棒重
    擊被害人頭部2下，且用力甚猛，重創被害人頭部，始造成
    被害人之顱骨骨折及頭皮下方出血面積達18×8公分、左大
    腦硬腦膜下腔出血面積達8×4公分，堪信被告下手當時確實
    具有殺人故意，被告辯稱其無殺人犯意云云，亦為避就之詞
    ，不可採信。至扣案之棒球棍，握把的部分雖有裂痕41公分
    ，惟該裂痕部分有用透明膠帶黏貼，被告亦供稱伊撿到棒球
    棍的時候其上已有粘貼透明膠帶（見本院卷宗第51頁），而
    依上開被告之作案過程觀之，被告撿拾棒球棍後持之毆打被
    害人，再將該棒球棍棄置芋頭園之時間不長，被告應無暇在
    其上粘貼透明膠帶，且其行兇後即將該棒球棍棄置芋頭園，
    亦不可能將有裂痕之棒球棍粘貼透明膠帶後加以棄置，顯見
    該裂痕及其上粘貼之透明膠帶均在被告撿拾前即已存在，被
    告所辯伊撿到該球棒時已有裂痕，並非伊打被害人打到出現
    裂痕一節固非虛言，惟被告以殺人之犯意，持該棒球棍毆打
    被害人之事實，已見前述，該棒球棍上之裂痕何時存在或發
    生，尚不影響認定被告犯罪事實之判斷依據，併此敘明。
  (四)綜上所述，事證明確，被告犯行堪予認定。
三、按被告行為後，刑法及刑法施行法業於94年2 月2日總統以
    華總一義字第0940一義字第09400014901號令修正公布，並
    於95年7月1日施行（下稱新刑法，修正前刑法下稱舊刑法）
    ，刑法第62條自首及刑法第64條第2項、第65條第2項之規定
    均有修正。依最高法院95年5月23日刑事庭第8次會議決議及
    95年11月7日第21次刑事庭會議95年刑議字第6號決議，新刑
    法第2條第1項之規定，係規範行為後法律變更所生新舊法律
    比較適用之準據法，於新刑法施行後，應適用新刑法第2條
    第1項之規定，為「從舊從輕」之比較。經比較結果，修正
    前刑法第62條規定「對於未發覺之罪自首而受裁判者，減輕
    其刑。但有特別規定者，依其規定」；而修正後刑法第62條
    規定「對於未發覺之罪自首而受裁判者，得減輕其刑。但有
    特別規定者，依其規定」，自以修正前刑法第62條規定，較
    有利於被告；又修正前刑法第64條第2項、第65條第2項規定
    ，分別為「死刑減輕者，為無期徒或為15年以下12年以上有
    期徒刑」、「無期徒刑減輕者，為7年以上有期徒刑」，而
    修正後之規定，對於被告並無較為有利之情形，應適用修正
    前刑法第64條第2項、第65條第2項規定。
四、核被告所為，係犯刑法第271條第1項之殺人罪。被告於案發
    翌日即同年5月15日下午6時許，該管公務員即檢警機關尚未
    知悉犯罪嫌疑人究為何人時，即主動至臺中縣警察局豐原分
    局潭子分駐所，向員警方兟協投案並表示願接受裁判，且帶
    同員警至上揭運動公園旁之芋頭園內扣得上開作案用之棒球
    棍1支等情，業據被告陳稱在卷，並有警詢筆錄及警員方兟
    製作之職務報告書在卷可稽（見警詢卷宗第2頁、第26頁
    ），足認被告確係在上開犯罪未發覺前，向該管公務員自首
    而表示願接受裁判，應依修正前刑法第62條前段規定減輕其
    刑，並依修正前刑法第64條第2項、第65條第2項規定，就法
    定本刑死刑、無期徒刑部分減輕之。
五、原審對被告論罪科刑，固非無見，惟查原審判決援引告訴
    人即被害人之配偶丙○○於警詢中、證人陳調和於警詢、偵
    查中及證人張廉明、葉孟鐘於偵查中之供述證據（見原審判
    決第2頁），資為認定被告有本件原判決事實欄所記載犯罪
    事實之基礎，雖非無所本，惟依92年2月6日經總統公布修正
    ，同年9月1日施行之刑事訴訟法第159條第1項規定，該供述
    證據係審判外之陳述，原審就上開證人於審判外之陳述，如
    何認為有證據能力均未說明，於法未合；刑法部分條文於
    94年2月2日修正公布，並自95年7月1日生效實施。其中第64
    條第2項、第65條第2項有關死刑、無期徒刑減輕之規定，均
    有修正，已使依法減輕其刑後之法定本刑輕重發生變化，自
    屬法律變更，詳見前述，原審於刑法修正施行後之95年11
    月10日判決，論處上訴人上開罪刑，並依修正前刑法第62條
    前段減輕其刑，但對於法定本刑死刑、無期徒刑減輕部分，
    未依刑法第2條第1項予以比較新舊法，遽行判決，洵有違誤
    ，自應由本院將原判決予以撤銷改判。爰審酌被告與被害人
    素不相識，僅因與被害人發生口角，即萌生殺人犯意，持棒
    球棍多次猛力重擊被害人之頭部及腳部而恣意剝奪他人生命
    ，犯罪手段兇殘，致被害人死於非命，被告之行為嚴重破壞
    社會安全秩序及魏國雄家屬喪親不可回復之損害，惟被告犯
    罪後尚能自首，面對追訴及審判之態度尚稱良好，且於本院
    審理中已與被害人家屬達成和解，獲得被害人家屬寬宥（見
    卷附和解書），告訴人丙○○於本院審理中復陳明請減輕被
    告之刑（見本院卷宗第50頁背面）等一切情狀，量處如主文
    所示之刑，以示懲儆。至扣案之棒球棍1支，雖係被告犯罪
    所用之物，惟被告當場撿拾該棒球棍，使用後隨即棄置在該
    處附近之芋園內，業據被告供承在卷，核與證人葉孟鐘於偵
    查中證述情節相符，且有查獲現場照片（見警詢卷宗第43至
    44頁）可稽，足見被告並無撿拾該棒球棍據為己有之意，該
    棒球棍既非被告所有，自無從宣告沒收，附此敘明。
據上論斷，應依刑事訴訟法第369條第1項前段、第364條、第299
條第1項前段，刑法第2條第1項前段、刑法第271條第1項，修正
前刑法第62條前段，判決如主文。
本案經檢察官乙○○到庭執行職務。
中　　華　　民　　國　　96　　年　　1　　月　　25　　日
              刑事第七庭  審判長法　官　林　榮　龍
                                法　官　黃　日　隆
                                法　官　鄭  永  玉
上列正本證明與原本無異。
如不服本判決應於收受送達後十日內向本院提出上訴書狀，其未
敘述上訴之理由者並得於提起上訴後十日內向本院補提理由書（
均須按他造當事人之人數附繕本）。
                                書記官　　瑞  芳
中　　華　　民　　國　　96　　年　　1　　月　　26 　　日
